臺灣桃園地方法院民事判決　　九十年度簡上字第一一○號
　　上　訴　人　甲○○
　　被 上訴 人　陳乙○○即.
　　訴訟代理人　丙○○
右當事人間債務人異議之訴事件，上訴人對於中華民國八十九年十二月二十日本院桃
園簡易庭八十九年度桃簡字第一一五二號第一審判決提起上訴，本院判決如左：
    主  文
上訴駁回。
第二審訴訟費用由上訴人負擔。
    事  實
甲、上訴人方面：
一、聲明：求為判決：(一)原判決廢棄。(二)被上訴人應給付上訴人新台幣（下同）四萬
    六千元及自民國八十九年七月三十一日起至清償日止，按年息百分之五計算之利
    息。
二、陳述：除與原判決記載相同者，茲引用之外，補稱：
  (一)本件因強制執行程序業已終結，依法變更為損害賠償。蓋依民法總則第一百二十
    六條規定紅利、租金、利息：：：等債權，其各期請求權因五年間不行使而消滅
    。本件被上訴人所請求強制執行之「自七十六年十二月九日起至八十五年九月九
    日止之利息」早因超過五年間不行使而消滅，鈞院依其請求作出強制上訴人清償
    七十六年十二月九日至八十九年九月二日利息之裁判，顯與該法條規定不合，有
    違背法令之處，自應廢棄原判決，改判上訴人勝訴之判決。但因本件強制執行程
    序業已終結。為此，依法變更為請求損害賠償，請求鈞院更正本件計息日數，命
    被上訴人返還所溢領之利息及自八十九年七月三十一日起至清償日止，按年息百
    分之五計算之利息。
  (二)被上訴人執行上訴人薪資及帳戶所得之錢，其中有超過五年以上的利息（即本案
    請求之金額四萬六千元），上訴人認為利息只能請求自八十九年六月一日往前算
    的五年，超過部分不能請求，上訴人主張時效抗辯，被上訴人應不得就此部分受
    償。
三、證據：除援用第一審所提證據外，補提桃園縣立青溪國民小學薪資條二紙、本院
    桃園簡易庭八十八年度桃小字第三三八號民事判決暨確定證明書各一份、本院執
    行命令一紙、八十八年度桃小字第三三八號民事上訴狀一份、上訴費收據一紙、
    八十九年度執字第六四九０號民事聲明異議狀一份為證。
乙、被上訴人方面：
一、聲明：求為判決：駁回上訴。
二、陳述：除與原判決記載相同者，茲引用之外，補稱：
  (一)本案係對強制執行程序提出異議，依強制執行法第十四條及第十四條之一規定，
    債務人異議之訴乃債務人於強制執行程序終結前所得為之救濟方法，故該執行名
    義所載債權於強制執行全部達其目的後，其強制執行程序既已終結，債務人自不
    得提起異議之訴。而本案強制執行程序於八十九年九月十一日已由鈞院民事執行
    處核發收取命令，被上訴人並於同年月二十六日向第三人台灣銀行桃園分行收取
    完畢，足見上訴人復提起異議之訴洵屬無據。
  (二)時效抗辯應在被上訴人請求上訴人給付借款事件審理時主張，而上訴人未於該事
    件審理時主張，事後即不能再行主張。另利息部分被上訴人已收取，無理由返還
    。又本件借款已借十幾年，且利息又依法定利率，如果只能要五年利息不公平。
三、證據：除援用第一審所提證據外，補提債權計算暨薪資收取分配表一份為證。
丙、本院依職權調閱本院八十八年度桃小字第三三八號清償借款事件卷、八十九年度
    執字第六四九０號給付借款事件卷、第一二七五二號給付借款事件卷全部。
    理  由
甲、程序方面：
    按「訴之變更或追加，非經他造同意，不得為之。但第二百五十五條第一項第二
    款至第六款情形，不在此限」，民事訴訟法第四百四十六條第一項定有明文。經
    查，本件上訴人原就其所稱被上訴人溢領利息部分提起債務人異議之訴，惟於訴
    訟進行中，該強制執行程序因被上訴人之債權業已全部獲得滿足而告終結，是被
    上訴人因上開情事之變更而以他項之聲明即請求損害賠償代最初之聲明，符合民
    事訴訟法第二百五十五條第一項第四款之規定，揆諸前揭說明，縱被上訴人表示
    不同意上訴人所為之變更，然上訴人之變更仍屬於法有據，應予准許，合先敘明
    。
乙、得心證之理由：
一、本件上訴人起訴主張依民法總則第一百二十六條規定紅利、租金、利息：：：等
    債權，其各期請求權因五年間不行使而消滅。本件被上訴人所請求強制執行之自
    七十六年十二月九日起至清償日止之利息，其中大部分早已因超過五年間不行使
    而消滅，亦即上開利息部分被上訴人只能向上訴人請求自八十九年六月一日往前
    算的五年，超過部分被上訴人不能請求，就該超過部分上訴人主張時效抗辯，被
    上訴人應不得就此部分受償。惟該強制執行程序業已終結，被上訴人就該部分亦
    已收取完畢，致上訴人受有損害，自應賠償上訴人等語。被上訴人則以時效抗辯
    應在被上訴人請求上訴人給付借款事件審理時為主張，否則應生失權之效果，而
    上訴人既未於該事件審理時主張，事後即不能再行主張。另利息部分被上訴人已
    收取，無理由返還。且本件借款已借十幾年，且利息又依法定利率，如果只能要
    五年利息不公平等語置辯。是以本件所應審酌者在於上訴人於本件訴訟中可否再
    行主張時效抗辯一節。
二、經查，按「利息、紅利、租金、贍養費、退職金及其他一年或不及一年之定期給
    付債權，其各期給付請求權，因五年間不行使而消滅」，此民法第一百二十六條
    固有明文。惟依同法第一百四十四條第一項規定「時效完成後，債務人得拒絕給
    付。」可見我國民法關於消滅時效制度係採所謂之『抗辯權發生主義』，即消滅
    時效完成後，權利自體本身並不消滅，其訴權亦不消滅，僅使義務人取得拒絕給
    付抗辯權而已，此最高法院八十五年度台上字第三八九號亦著有判例意旨可資參
    照。又消滅時效抗辯權雖得在訴訟上或訴訟外行使之，惟於訴訟上，須在第一審
    或第二審之辯論中以攻擊防禦方法援用之。在第三審即不得再行主張。罹於時效
    的權利，因債務人未於援用，經法院確定判決命給付後，債務人應即受既判力的
    拘束。是以本件縱令上訴人所稱除自八十九年六月一日往前算五年的利息未因罹
    於時效而消滅，其餘部分均已因罹於時效而消滅等情屬實，惟因本件被上訴人原
    請求上訴人給付之金額在十萬元以下，核其性質，係屬小額訴訟事件，應適用民
    事訴訟法第四章有關小額訴訟程序之規定。而民事訴訟法第四百三十六條之二十
    四第二項、第四百三十六條之二十八前段復分別規定「對於小額訴訟程序第一審
    裁判之上訴，非以其違背法令為裡由，不得為之」、「當事人於第二審程序不得
    提出新攻擊或防禦方法」，可見小額訴訟程序之第二審係屬法律審性質，當事人
    不得於該審級中，再援用前審級可得援用而因其過失未加援用之攻擊防禦方法。
    是以本件上訴人雖於就本院八十八年度桃小字第三三八號判決提起上訴時，已表
    明時效抗辯之主張，有上訴人所提出之民事上訴狀一份在卷可按，惟參照上開說
    明，其既未於本院八十八年度桃小字第三三八號被上訴人請求其清償借款事件第
    一審辯論中提出此一攻擊防禦方法，業經本院調閱前開卷宗查明屬實，即不得再
    於該事件之上訴程序中復行主張，故本院八十八年度小上字第一九號民事裁定以
    上訴人之上訴不合法予以駁回，於法並無違誤。上訴人自應受該八十八年度桃小
    字第三三八號確定判決既判力之拘束，而不得再另訴主張前開抗辯事由。
三、綜上，被上訴人係依本院八十八年度桃小字第三三八號確定判決所載內容，請求
    本院執行處依法強制執行上訴人之薪資及存款，並於上開確定判決主文所命給付
    之金額及利息範圍內悉數收取完畢等情，業經被上訴人陳明在卷，並經本院依職
    權調閱本院八十八年度桃小字第三三八號清償借款事件卷、八十九年度執字第六
    四九０號給付借款事件卷、第一二七五二號給付借款事件卷查明無訛，則被上訴
    人之受償顯無任何不法情事可言。上訴人主張被上訴人有不得受償而受償情事，
    致其受有損害云云，委無足採。從而，上訴人主張本於損害賠償法律關係，請求
    被上訴人給付為無理由，不應准許。原審以強制執行程序業已終結，就上訴人所
    提之債務人異議之訴，為上訴人敗訴之判決，於法並無不合。上訴人上訴意旨以
    情事變更為由，指摘原判決不當，並變更訴之聲明為損害賠償，求予廢棄改判，
    為無理由，應予駁回。
四、據上論結，本件上訴為無理由，依民事訴訟法第四百三十六條之一第三項、第四
    百四十九條第一項、第七十八條，判決如主文。
中　　　華　　　民　　　國　　九十一　　年　　　六　　　月　　　四　　　日
                                    臺灣桃園地方法院民事第一庭
~B審判長法官　郭琇玲
~B　　　法官　許炎灶
~B      法官  黃若美
右為正本係照原本作成
不得上訴
中　　　華　　　民　　　國　　九十一　　年　　　六　　　月　　　四　　　日
~B　　　法院書記官　劉德壽
